臺灣桃園地方法院民事判決　　　　　　　99年度訴字第2068號
原　　　告　吳曉君
訴訟代理人　陳鴻基律師
被　　　告　黃斯義
訴訟代理人　鍾秉憲律師
上列當事人間請求清償債務事件，於民國100 年7 月26日辯論終
結，本院判決如下：
    主  文
被告應給付原告新臺幣壹佰肆拾伍萬肆仟玖佰肆拾貳元，及自民
國九十九年十二月十七日起至清償日止，按週年利率百分之五計
算之利息。
訴訟費用由被告負擔。
本判決第一項於原告以新臺幣肆拾玖萬元為被告供擔保後，得假
執行。
    事實及理由
一、按訴狀送達後，原告不得將原訴變更或追加他訴，但擴張或
    減縮應受判決事項之聲明者，不在此限，民事訴訟法第255
    條第1 項第3 款定有明文。查本件原告起訴時原聲明係請求
    被告應給付原告新臺幣（下同）470 萬元，及自民國99年5
    月21日起至清償日止按週年利率5 ％計算之利息；嗣原告於
    100 年2 月17日具狀及於本院同年3 月22日言詞辯論期日當
    庭減縮如其後述聲明所示（參見本院卷第42、78頁），核其
    所為訴之聲明變更僅係單純減縮應受判決事項之聲明，於法
    並無不合，應予准許。
二、原告起訴主張：
  (一)兩造原共有新北市○○區○○路2 段157 號15樓之建物及土
    地（下稱系爭房地），應有部分各1/2 ；嗣原告於99年4 月
    24日簽立授權書予被告，委託被告全權處理出售系爭房地事
    宜，詎被告於系爭房屋買賣成交後，僅於同年5 月21日匯款
    180 萬元至原告所開設之中國信託商業銀行永吉分行帳號00
    0-000000000 號帳戶，惟依系爭房地之不動產買賣契約書所
    示，系爭房地之實際成交價格為1,365 萬元，如扣除貸款、
    稅款及其他雜支費用後，應餘6,509,883 元，則原告依委任
    之法律關係自得請求上開金額1/2 ，如再扣除被告前已給付
    180 萬元，原告尚得請求被告給付1,454,942 元。
  (二)至被告雖辯稱其係為擔保兩造間180 萬元借款債務始將系爭
    房地所有權應有部分1/2 以贈與為原因移轉登記予原告，且
    兩造間曾達成以180 萬元解決債務糾紛之協議，則被告既已
    將出售系爭房地所得價款中180 萬元部分匯予原告，兩造間
    即無債權債務關係，否則原告何以未再向被告請求給付其他
    款項，甚且數次匯款予被告云云。惟查，被告係因與原告於
    婚姻存續期間吵吵合合，始將系爭房地所有權應有部分1/2
    移轉登記予原告以藉此安撫原告，並非原告所稱係欲擔保兩
    造間之180 萬元借款債務，另兩造間亦未曾達成以出售系爭
    房地價款中180 萬元部分解決兩造債務糾紛之協議；又原告
    於被告僅匯款180 萬元後即多次口頭向被告催討其他款項，
    雙方並因此爆發口角，有通聯紀錄為憑，非被告所稱原告未
    曾向被告請求支付其他款項；至原告於99年5 月間起將借予
    被告投資使用之寶來證券帳戶內160 萬餘元分數次匯予被告
    ，係因斯時欲結算該帳戶始將帳戶內之款項餘額匯還被告，
    此與本件出售系爭房地並無相關。況依系爭房地買賣仲介人
    員林俊豪於鈞院已證述系爭房地原係兩造共有，且依兩造間
    MSN 對話內容亦顯示被告主觀上認知此情，始與原告共同出
    售系爭房地，均足見被告上開辯詞應不足採信。
  (三)基此，爰依民法第541 條第1 項之規定，提起本件訴訟，並
    聲明：除供擔保金額外，如主文所示。
三、被告則以：
  (一)兩造係於97年1 月11日公證結婚，99年6 月1 日起分居，並
    於同年10月15日登記離婚。而原告於兩造婚後未久即留職停
    薪，故多數家庭開銷含生活費用及貸款等均係由被告獨力負
    擔，嗣自98年8 月份起，因被告失業及投資失利，無力再負
    擔貸款及家庭費用，除頻頻向父母借貸外，遂商請原告提出
    部分存款以維繫家用支出，雙方因此產生嫌隙，其後原告雖
    提出100 萬元現金及以原告名義於寶來證券開設投資帳戶供
    被告使用，但要求被告於將來還款時應將原告之前依被告建
    議投資虧損之80萬元一併歸還，且同時必須將被告名下之系
    爭房地所有權應有部分1/2 移轉登記予原告，以擔保前揭18
    0 萬元債務之清償，是系爭房地所有權應有部分之移轉係隱
    存擔保前揭債權之意思，甚為明確。又被告嗣出售系爭房地
    後，既已將所得價款中180 萬元部分匯予原告，則兩造間債
    權債務關係即已清償完畢。
  (二)至原告主張上開所有權應有部分移轉係夫妻間單純贈與，原
    告既已取得系爭房地所有權應有部分1/2 ，自得請求被告給
    付出售系爭房地價款1/2 云云。惟查，系爭房地係被告於婚
    前向父母借貸以購入，婚後亦係由被告或其父母支付貸款，
    原告對此根本毫無貢獻，衡情被告應不致無端贈與1/2 所有
    權予原告，更遑論兩造於98年底、99年初時感情已生破裂，
    被告更無可能基於兩造情分而為本件贈與；又參諸原告於系
    爭房地之出售過程中包括委售、議價、簽約、過戶及價金分
    配等階段，均未實際參與而全權委託被告處理，然以兩造嗣
    於99年6 月起即已分居及於10月間離婚等情以觀，斯時兩造
    婚姻關係既已瀕臨破裂，倘原告實質上擁有系爭房地所有權
    應有部分1/ 2，對於前開買賣事宜必係事必躬親，錙銖必較
    ，亦無可能輕易相信被告並全權授權由被告處理。再被告係
    於99年5 月21日將出售系爭房地價款中180 萬元部分匯予原
    告，此時距兩造離婚之日仍約有4 個月，倘原告認被告匯款
    金額尚有不足，衡情應不致輕易與被告辦理離婚登記事宜，
    然由兩造自分居至離婚期間之電子郵件、手機簡訊及離婚協
    議書內容觀之，原告竟無隻字片語提及被告有何付款不足之
    情形，此亦可證兩造間就系爭房地所有權應有部分之移轉，
    實係為擔保原告對於被告之180 萬元債權，且因前開債權業
    已滿足，故原告始未有任何爭執動作；蓋若非如此，原告何
    以於知悉被告還款不足後，尚且於99年5 月24日、27日及8
    月16日，將前揭借予被告投資使用之寶來證券帳戶內之資金
    共1,602,846 元匯還被告，更於同年8 月17日將退稅款13,2
    58元匯還被告。凡此均足見兩造間就系爭房地所有權應有部
    分1/2 以贈與為原因所為之移轉登記，實係為擔保兩造間之
    180 萬元債權債務關係，則原告以其就系爭房地具1/2 所有
    權而為本件請求，自無理由。
  (三)退步言之，縱鈞院認兩造間就系爭房地之贈與移轉行為並未
    隱藏擔保原告180 萬元債權之法律關係，惟兩造於決定出售
    系爭房地時幾已形同陌路，如兩造間就出售系爭房地後之價
    款如何分配使用一節未曾達成協議，兩造尚無可能達成同意
    出售之共識，原告亦無可能授權由被告全權處理一切出售事
    宜，此由原告明知被告欲使用印鑑章領取買賣價款而仍配合
    親送，及前述被告將出售系爭房地價款中180 萬元部分匯予
    原告後，原告不惟未向被告催討其他款項，甚且數次匯款予
    被告等情，均足以為證，顯見兩造間就出售系爭房地後價款
    之分配使用確已達成協議。是兩造於決定出售系爭房地時，
    既已就出售所得價款之分配及使用方式取得共識，而被告其
    後並已依兩造協議將系爭房地出售後原告應得之款項匯予原
    告，則兩造間自已結清一切債權債務關係，被告並無積欠原
    告任何款項等語，資為置辯，並聲明：原告之訴駁回。
四、兩造不爭執之事實：
  (一)系爭房地係由被告所出資購買，另相關房屋貸款亦係由被告
    所支付。
  (二)原告於結婚後出售系爭房地前曾陸續借予被告100 萬元（惟
    原告主張所借予被告之金額非僅該100 萬元），原告並於寶
    來證券以其自身名義開設投資帳戶供被告使用。
  (三)被告於98年底以贈與為原因將系爭房地所有權應有部分1/2
    移轉登記予原告。
  (四)兩造所共有之系爭房地業於99年4 月24日出售移轉他人，買
    賣價金為1,365 萬元（不動產買賣契約書參見本院卷第24至
    30頁），扣除貸款及其他成本後尚餘6,509,883 元，其中18
    0 萬元部分係匯款至原告所開設之中國信託商業銀行永吉分
    行帳戶，另4,709,883 元部分係匯款至被告所開設之台北富
    邦銀行襄陽分行帳戶（結餘款申請單參見本院卷第31頁，原
    告中國信託商業銀行永吉分行帳戶存摺明細參見本院卷第59
    頁）。又本院卷第47頁授權書係由原告所親自簽名。
  (五)原告於99年5 月24日、27日、8 月16日及17日將前揭寶來證
    券投資帳戶內共1,616,104 元匯款至被告所有之花旗銀行帳
    戶（相關匯款記錄參見本院卷第35、36頁月結單）。
  (六)兩造自99年6 月1 日起分居，並嗣於同年10月15日離婚（離
    婚協議書參見本院卷第79頁），雙方就離婚時之財產並無任
    何約定。
  (七)兩造對於本院卷內相關簡訊記錄、通聯記錄及MSN 記錄之真
    實性均不爭執。
五、兩造於本院100 年7 月26日言詞辯論期日協議簡化爭點如下
    ：
  (一)被告主張將系爭房地所有權應有部分1/2 以贈與為原因移轉
    登記予原告係為擔保兩造間180 萬元債務，有無理由？
  (二)被告主張兩造間曾達成以180 萬元解決債務糾紛之協議，有
    無理由？
  (三)原告基於委任之法律關係，請求被告應給付出售系爭房地價
    款扣除貸款暨相關成本後之1/2 即1,454,942 元，有無理由
    ？
六、本院之判斷：
  (一)被告主張將系爭房地所有權應有部分1/2 以贈與為原因移轉
    登記予原告係為擔保兩造間180 萬元債務，為無理由：
    1.按當事人主張有利於己之事實舉證之責任，民事訴訟法第
      277 條前段定有明文。又按虛偽意思表示，隱藏他項法律
      行為者，適用關於該項法律行為之規定，民法第87條第2
      項，固定有明文。惟是否隱藏他項法律行為，亦須由當事
      人予以主張，法院始得加以審究。又當事人就其有利於己
      之事實，應負舉證之責。是主張隱藏有他項法律行為之人
      ，自應就此利己之事實，負舉證責任（最高法院85年度台
      上字第2114號判決意旨參照）。是被告主張兩造間就系爭
      房地所有權應有部分1/2 以贈與為原因辦理移轉登記，係
      欲擔保兩造間180 萬元債務等情，既為原告所否認，揆諸
      前揭法律規定及說明，自應由被告就此有利於己之事實負
      舉證之責。
    2.經查，被告於本院審理中就其所主張兩造間就系爭房地所
      有權應有部分1/2 以贈與為原因辦理移轉登記，係欲擔保
      兩造間180 萬元債務乙節，始終未能提出相關證據以為證
      明，並自承：兩造間就此僅有口頭約定等語（參見本院卷
      第115 頁），則被告上開主張是否堪值採信，已顯非無疑
      。至被告雖主張：兩造間於98年底、99年初感情已生破裂
      ，衡情被告應不致無端贈與系爭房地所有權應有部分1/ 2
      予原告，且原告就系爭房地如確有1/2 所有權，亦無可能
      委由被告全權處理出售事宜云云。惟查，夫妻間辦理不動
      產所有權贈與移轉登記之原因本難一概而論，縱被告所述
      兩造間於98年底、99年初感情已生破裂一節確屬實情，然
      原告主張被告係欲安撫原告始將系爭房地所有權應有部分
      1/2 贈與移轉登記與原告等語，亦非全無可能，且於現今
      社會常情亦所在多有，則被告欲據此主張兩造間無贈與移
      轉系爭房地真意，已難逕認有據；另被告以原告委託其全
      權處理出售系爭房地事宜，即據以主張原告就系爭房地應
      無1/2 所有權云云，其間顯乏因果關係，自亦無足採信。
      又被告復主張原告倘就系爭房地確有1/2 所有權，何以於
      被告僅匯款180 萬元後未再向被告請求給付其他款項云云
      ，並提出手機簡訊翻拍照片及離婚協議書在卷為憑（參見
      本院卷第32至34、79頁）。惟查，觀諸被告所提出之手機
      簡訊翻拍照片（參見本院卷第32至34頁），其起迄時間為
      99年7 月24日至10月15日，然被告係於同年5 月21日即將
      出售系爭房地價款中之180 萬元部分匯予原告，則僅憑上
      開期間之簡訊內容已難逕認原告自被告匯款後全然未曾向
      被告要求給付其他款項，甚且被告所提出之上開簡訊內容
      是否即為兩造間上開期間所有手機簡訊內容，亦非無疑，
      更遑論當事人間要求給付款項之方式本即有多種，自難僅
      以被告所提出之前開手機簡訊內容，即得遽認原告於被告
      匯款後未曾向被告催討其他款項；再觀之兩造間於99年10
      月15日所簽署之離婚協議書（參見本院卷第79頁），其上
      固無被告尚欠負原告本件款項之記載，然兩造離婚與原告
      委託被告出售系爭房地本屬二事，且原告基於委任關係請
      求被告給付出售系爭房地所得價款1/2 亦非因離婚所產生
      之費用或損害賠償，自難以兩造離婚協議書上無相關記載
      ，即得據以認定兩造間確無本件債務存在。繼被告又主張
      ：倘原告認被告匯款不足，何以於被告匯款後尚數次匯款
      予被告云云，並提出月結單附卷為據（參見本院卷第35、
      36頁）；就此原告固不否認確於99年5 月24日、27日、8
      月16日及17日將其以自身名義所開設供被告投資使用之寶
      來證券帳戶內共1,616,104 元匯款與被告等情（參見本院
      卷第158 頁背面），然主張斯時其係因欲結清該帳戶，始
      將該帳戶內屬原告所有之餘款匯還被告等語；而以兩造間
      係於99年6 月1 日起分居及嗣於同年10月15日離婚等情以
      觀，原告因欲結清上開帳戶而將帳戶內屬被告所有之餘款
      匯還被告，本即非與常情有違，況被告亦未主張該帳戶內
      之款項與本件款項有何對價或對待給付關係，自難以原告
      於被告匯款未足後仍將上開帳戶內餘款匯予被告，即得遽
      認原告主觀上亦認無本件債務存在，是被告此部分之主張
      仍無足採為有利被告之認定。
    3.基此，被告主張兩造間就系爭房地所有權應有部分1/2 以
      贈與為原因辦理移轉登記係欲擔保兩造間180 萬元債務云
      云，既無法提出相關證據以為證明，揆諸前揭法律規定及
      說明，自難認其此部分之主張為可採。
  (二)被告主張兩造間曾達成以180 萬元解決債務糾紛之協議，為
    無理由：
    本件被告復主張縱認兩造間就系爭房地之贈與移轉行為並未
    隱藏擔保原告180 萬元債權之法律關係，惟兩造於決定出售
    系爭房地時，業已達成原告就所得價款僅受領180 萬元以解
    決兩造間債務糾紛之協議云云，惟此情亦為原告所否認，則
    揆諸首揭法律規定，自同應由被告就此有利於己之事實負舉
    證之責。而被告上開主張無非係以系爭房地結餘款申請單內
    載明匯予原告之金額為180 萬元及其上蓋有原告印鑑章等情
    為其主要之依據。惟查，觀諸上開結餘款申請單（參見本院
    卷第31頁），其上固記載出售系爭房地所得價款中匯予原告
    部分之金額為180 萬元，且有原告之印鑑章蓋於其上；然原
    告未曾親見該結餘款申請單，且非其親自於其上蓋印乙情，
    業據證人即系爭房地買賣仲介人員林俊豪於本院審理中結證
    稱：「（問：有無看過此份結餘款申請單？）有。蓋章是被
    告在我面前拿原告印章蓋的。」、「（問：就該匯款之分配
    ，你有無再向原告確認？）沒有。」、「（問：本件買賣過
    程所使用之印鑑章，就原告部分係其本人用印或由被告用印
    ？）都是被告蓋的。剛剛所提示結餘款申請單當天要蓋章時
    ，被告沒有帶原告的印章，當下有聯絡原告，看是否要送印
    章過來，但因為趕不及，所以請原告將印章放在我們江子翠
    的分店，我們再過去江子翠分店用印，我們抵達江子翠分店
    時，原告已經離開。」、「（問：所以被告在上開結餘款申
    請單上蓋印時，原告並未在場？）是。」、「（問：被告是
    在現場填寫結餘款申請單或來之前就已經填好？）是在現場
    寫的，空白文件是我們現場交給他的。」等語明確（參見本
    院卷第110 頁背面、第111 頁），則上開結餘款申請單之內
    容既非原告所填寫，其上印鑑章亦非原告所用印，且亦無證
    據顯示原告知悉該結餘款申請單上填載之內容，即難以上開
    結餘款申請單之記載及用印即得遽認兩造間確已達成以180
    萬元解決債務糾紛之協議。此外，被告雖又主張兩造間如未
    達成上開協議，原告何以全權委託被告處理出售系爭房地事
    宜，又何以於被告匯款後不惟未向被告催討其他款項，甚且
    數次匯款與被告云云。惟如前所述，原告是否全權委託被告
    處理出售系爭房地事宜與兩造間有無達成上開協議，二者間
    實乏因果關係，另原告是否確如被告所述未曾向被告要求給
    付其他款項，及原告數次匯款予被告是否即得逕認兩造間已
    達成以180 萬元解決債務糾紛之協議，均誠非無疑，自難遽
    以被告上開主張而為有利被告之認定。況觀之原告因委託被
    告處理系爭房地出售事宜所簽署之授權書（參見本院卷第47
    頁），其上僅記載原告授權被告簽訂不動產買賣書面契約、
    收款、點交及領取貸款銀行清償證明，而無隻字片語敘及兩
    造間業已就本件出售系爭房地價款達成原告僅受領180 萬元
    之協議，佐以被告於本院審理中亦自承：並無直接證據可證
    明被告係依兩造協議分配出售系爭房地所得價金等語（參見
    本院卷第115 頁），益徵被告此部分之主張確屬無據，自無
    可採。
  (三)原告基於委任之法律關係，請求被告應給付出售系爭房地價
    款扣除貸款暨相關成本後之1/2 即1,454,942 元，為有理由
    ：
    按稱委任者，謂當事人約定，一方委託他方處理事務，他方
    允為處理之契約；又受任人因處理委任事務，所收取之金錢
    、物品及孳息，應交付於委任人，民法第528 條及第541 條
    第1 項分別定有明文。查原告確有委託被告處理系爭房地出
    售事宜乙情，除有兩造所簽署之前揭授權書附卷為證外（參
    見本院卷第47頁），並為兩造於本院審理中所不爭執，堪認
    兩造間確已就出售系爭房地乙事成立委任契約。又系爭房地
    其後出售之實際價格為1,365 萬元，如扣除貸款及其他成本
    後尚餘6,509,883 元，有前揭結餘款申請單附卷可考（參見
    本院卷第31頁），亦為兩造於本院審理中所不爭執（參見本
    院卷第158 頁背面），則以原告就系爭房地具1/2 所有權，
    業如前述，自得基於委任法律之法律關係請求被告給付上開
    款項1/2 ，如再扣除被告已給付原告180 萬元，尚得請求被
    告給付1,454,942元。
七、第按給付無確定期限者，債務人於債權人得請求給付時，經
    其催告而未為給付，自受催告時起，負遲延責任。其經債權
    人起訴而送達訴狀，或依督促程序送達支付命令，或為其他
    相類之行為者，與催告有同一之效力。前項催告定有期限者
    ，債務人自期限屆滿時起負遲延責任。遲延之債務，以支付
    金錢為標的者，債權人得請求依法定利率計算之遲延利息；
    應付利息之債務，其利率未經約定，亦無法律可據者，週年
    利率為百分之五，民法第229 條第2 項、第3 項、第233 條
    第1 項前段及第203 條分別定有明文。查兩造間就本件債務
    並未約定清償期限，自屬給付無確定期限者，又係以支付金
    錢為標的，則依前揭法律規定，原告請求自支付命令送達之
    翌日即99年12月17日（參見本院99年度司促字第33473 號卷
    卷第37頁送達證書之送達時間）起至清償日止，按法定利率
    5 ％計算之遲延利息，洵屬有據，亦應予准許。
八、綜此，原告依委任之法律關係，請求被告應給付1,454,942
    元，及自99年12月17日起至清償日止，按週年利率5 ％計算
    之利息，為有理由，應予准許。又原告陳明願供擔保以代釋
    明，聲請宣告假執行，經核無不合，爰酌定相當擔保金額准
    許之。
九、本件事證已臻明確，兩造其餘主張、陳述及所提證據，經審
    酌與本院前揭判斷不生影響，毋庸再予審酌，併此敘明。
十、據上論結，本院原告之訴為有理由，應依民事訴訟法第385
    條第1 項前段、第78條、第390 條第2 項，判決如主文。
中    華    民    國   100    年    8     月    23    日
                  民事第一庭  法  官  陳振嘉
正本係照原本作成。
如對本判決上訴，須於判決送達後20日內向本院提出上訴狀。如
委任律師提起上訴者，應一併繳納上訴審裁判費。
中    華    民    國   100    年    8     月    23    日
                              書記官  谷貞豫